臺灣板橋地方法院民事判決　　　　　　　 94年度訴字第567號
原　　　告　戊○○
　　　　　　子○○
　　　　　　　　　　　　號
　　　　　　甲○○
　　　　　　丙○○
　　　　　　乙○○
　　　　　　丑○○
　　　　　　壬○○
　　　　　　寅○○
　　　　　　己○○
　　　　　　辰○○
　　　　　　卯○○
　　　　　　　　　　　　2
　　　　　　辛○○
共　　　同
訴訟代理人　王寶輝律師
前列十二人共同
複代理人　　吳嘉榮律師
被　　　告　王碧珠
　　　　　　庚○○
　　　　　　丁○○
兼　共　同
訴訟代理人　癸○○
上列當事人間請求拆屋還地等事件，經本院於民國94年9 月22日
言詞辯論終結，判決如下：
    主  文
被告應將坐落於臺北縣板橋市○○段三十一之一地號土地如附圖
所示A 部分面積一百零四點九二平方公尺之地上建物即門牌號碼
臺北縣板橋市○○路○段五十九巷十一號房屋拆除，並將土地返
還予原告及其他共有人。
被告應給付原告各如附表「五年租金」欄所示之金額，並自民國
九十四年四月一日起至返還前項土地之日止，按月給付原告各如
附表「每月租金」欄所示金額。
訴訟費用由被告負擔。
本判決第一項於原告於新台幣貳拾伍萬元為被告供擔保後，得假
執行；但被告如以新台幣柒拾陸萬元為原告預供擔保，得免為假
執行。
本判決第二項於原告各以附表「原告供擔保金額」欄所示之金額
為被告供擔保後，得假執行；但被告如以附表「被告預供擔保金
額」欄所示之金額為原告各預供擔保後，得免假執行。
    事實及理由
一、原告起訴主張：被告未經同意又無使用之基礎權源，竟擅自
    在原告及訴外人黃珍祥、黃武全、劉瑞清、黃永松、黃博恭
    、黃戴秀寶、徐金定、賴雯瑛、郭秀珠、徐文輕、賴聖哲等
    25人共有臺北縣板橋市○○段31之1 地號土地（以下簡稱系
    爭土地）上搭建如附圖所示斜線A 部分之建物，並就上開建
    物申請門牌號碼，即臺北縣板橋市○○路○ 段59巷11號房屋
    （以下簡稱系爭房屋）。經原告一再以口頭催告拆遷未獲置
    理，被告迄未拆除地上房屋將系爭土地返還原告及其他共有
    人，因而獲有相當於租金之利益。爰依民法第821 條、第76
    7 條、第184 條第1 項及第179 條第1 項之規定，請求被告
    拆除地上建物及工作物，並將系爭土地返還予原告及其他共
    有人；及民法不當得利法律關係及土地法第105 條、第97
    條之規定，請求被告返還依89年度申報地價8%，被告所占用
    面積，及原告等就系爭土地所有權之應有部分比例所計算相
    當於租金之不當得利（詳附表三之二）等語。並聲明求為判
    決：(一)被告應將坐落於臺北縣板橋市○○段31之1 地號土地
    如附圖所示A 部分面積104.92平方公尺之地上建物，即門牌
    號碼臺北縣板橋市○○路○ 段59巷11號房屋拆除，並將土地
    返還予原告及其他共有人。(二)被告應分別給付原告如附表「
    五年租金」欄所示之金額，並自94年4 月1 日起至返還上開
    土地之日止按月分別給付原告如附表「每月租金」欄所示金
    額。並陳明願供擔保請准宣告假執行。
二、被告則抗辯：系爭房地為被告祖先所有，當時經全體共有人
    同意使用，被告世居其上之已久，並無擅自搭建及占用之情
    事。嗣經被告與他黃氏子孫共同繼承系爭土地，對於系爭土
    地所有權共計有應有部分270 分之6 ，並信託登記於訴外人
    黃矮名下，再由黃矮過戶予訴外人徐金定，故目前登記於徐
    金定名下之系爭土地所有權應有部分270 分之18，其中2 之
    應有部分270 分之6 實際上係被告所有，被告並非無權占有
    系爭土地云云。並聲明求為判決駁回原告之訴及其假執行之
    聲請，並陳明如受不利判決，願供擔保請求免為假執行。
三、經查原告主張渠等為系爭土地之共有人，就系爭土地所有之
    應有部分分別如附表三之二所示，及被告於系爭土地上占用
    如附圖Ａ所示之面積建築房屋之事實，已據其提出土地登記
    謄本1 件為證，並經本院會同兩造及台北縣板橋地政事務所
    人員至現場測量無訛，復為被告所不爭執。因此，本件之爭
    點應依序為：(一)被告占有系爭土地是否有正當權源，(二)原告
    得否請求被告返還不當得利，茲分項析述如后。
四、被告占有系爭土地是否有正當權源：
  (一)按各共有人按其應有部分，對於共有物之全部雖有使用收益
    之權。惟共有人對共有物之特定部分使用收益，仍須徵得他
    共有人全體之同意，非謂共有人得對共有物之全部或任何一
    部有自由使用收益之權利。如共有人不顧他共有人之利益，
    而就共有物之全部或一部任意使用收益，即屬侵害他共有人
    之權利。最高法院62年台上字第1803號判例著有明文。
  (二)被告雖抗辯：渠等就系爭土地享有6/270 之持分，現登記於
    訴外人徐金定名下，並非無權占用系爭土地云云。惟縱令被
    告將登記於訴外人徐金定名下之應有部分6/270 移轉登記為
    被告所有，被告亦僅為系爭土地之共有人，對於系爭房屋坐
    落土地之使用收益，仍須得全體共有人之同意，並不因被告
    取得系爭土地之應有部分6/270 ，即可任意使用收益系爭房
    屋坐落之土地，則被告以渠等就系爭土地實際上享有6/270
    之持分為由，主張有使用系爭房屋坐落土地之正當權源，顯
    屬無據，不足採信。
  (三)被告雖又抗辯：渠等祖先使用系爭土地之初係經全體共有人
    同意云云，然未能具體陳明渠等祖先之姓名、年籍，亦未能
    具體陳明渠等祖先建築系房屋時系爭土地為何人所有，自難
    認被告之祖先於系爭土地建築房屋當時，已得全體共有人之
    同意，
  (四)末按以無權占有為原因，請求返還所有物之訴，被告對原告
    就其物有所有權存在之事實無爭執，而僅以非無權占有為抗
    辯者，原告於被告無權占有之事實，無舉證責任。被告應就
    其取得占有，係有正當權源之事實證明之。如不能證明，則
    應認原告之請求為有理由。最高法院72年度台上字第1552號
    判決定有明文。查被告占有使用原告共有之系爭土地，既經
    認定如前，被告無法舉證證明占有使用之正當權源，自屬無
    權占有原告之土地，原告依據所有權之法律關係，請求被告
    拆除如附圖Ａ部分所示土地上之建物，並返還占用之土地予
    原告與其他共有人，核屬有據，應予准許。
五、原告得否請求被告返還不當得利：
　(一)按「民法第818 條所定各共有人按其應有部分，對於共有物
    之全部有使用收益之權。係指各共有人得就共有物全部，於
    無害他共有人之權利限度內，可按其應有部分行使用益權而
    言。故共有人如逾越其應有部分之範圍使用收益時，即係超
    越其權利範圍而為使用收益，其所受超過利益，要難謂非不
    當得利」、「依不當得利之法則請求返還不當得利，以無法
    律上之原因而受利益，致他人受有損害為其要件，故其得請
    求返還之範圍，應以對方所受之利益為度，非以請求人所受
    損害若干為準，無權占有他人土地，可能獲得相當於租金之
    利益為社會通常之觀念」，最高法院55年台上字第1949號判
    例、61年度台上字第1695號判例分別著有明文。查被告無權
    占用系爭土地建築房屋，已詳述如前，其自受有相當於租金
    之利益，並致原告因無法使用收益系爭土地，而受有相當於
    租金之損害，原告自得併請求被告返還其所受相當於租金之
    利益。
  (二)按城市地方房屋之租金，以不超過土地及其建築物申報總價
    額年息百分之十為限，而租用基地建築房屋亦準用之，土地
    法第97條第1 項、第105 條分別定有明文。而所謂土地價額
    係指法定地價而言，土地所有權人依土地法所申報之地價為
    法定地價，土地法施行法第25條、土地法第148 條亦分別定
    有明文。經查系爭土地93年度1月 之申報地價為每平方公尺
    7,200 元，有上開土地登記謄本在卷可憑，而被告占用系爭
    土地建築之房屋係一樓平房，附近大都為相同之建築，未見
    有公車站牌等情，亦經本院至現場履勘無誤，製有勘驗筆錄
    及現並拍攝現場照片附卷可佐，本院審酌系爭土地之所在位
    置、現況、交通及附近環境等情況，認為原告請求被告給付
    相當於租金之不當得利，以渠等之應有部分比例，每年按系
    爭土地93年1 月申總地價之8%計算，核屬適當。因此，原告
    分別請求被告給付自94年3 月31日起往前回溯5 年如附表「
    五年租金」欄所示相當於租金之不當得利（註：原告辰○○
    係於92年6 月12日取得系爭土地之應有部分，其請求不當得
    利之期間僅自92年6 月12日起94年3 月31日止，共計1 年9
    月20日），並自94年4 月1 日起至被告遷讓返還系爭土地之
    日止按月給付如附表「每月租金」欄所示之不當得利，為有
    理由，亦應准許。
六、從而，原告依據所有權與不當得利之法律關係，請求被告拆
    屋還地，並將土地返還予原告暨全體共有人，及分別請求被
    告給付如附表「五年租金」欄與「每月租金」欄所示之不當
    得利，為有理由，應予准許。又兩造均陳明願供擔保請准請
    准宣告假執行及免為假執行，經核無不合，爰分別酌定相當
    之擔保金額准許之。
七、本件為判決之基礎事證已臻明確，兩造其餘攻擊防禦方法及
    其他未經援用之證據，經本院審酌後，認為均與前開判斷不
    生影響，爰不逐一論駁，附此敘明。
八、結論：本件原告之訴為有理由，依民事訴訟法第78條、第85
    條第1 項，第390 條第2 項、第392條第2項，判決如主文。
中　　華　　民　　國　　94　　年　　9 　　月　　29　　日
                  民事第三庭    法　官　何君豪
以上正本係照原本作成
如對本判決上訴，須於判決送達後20日內向本院提出上訴狀
中　　華　　民　　國　　94　　年　　9 　　月　　29　　日
                                書記官　蕭興南
